臺灣高雄地方法院刑事簡易判決　　　　 99年度審簡字第888號
聲　請　人　臺灣高雄地方法院檢察署檢察官
被　　　告　陳淑真
上列被告因詐欺案件，經檢察官聲請以簡易判決處刑（98年度偵
緝字第2513、2514、2515號），本院判決如下：
    主  文
陳淑真共同犯詐欺取財罪，處有期徒刑陸月，如易科罰金，以新
臺幣壹仟元折算壹日，減為有期徒刑月，如易科罰金，以新臺
幣壹仟元折算壹日。又共同犯詐欺取財罪，處有期徒刑陸月，如
易科罰金，以新臺幣壹仟元折算壹日，減為有期徒刑月，如易
科罰金，以新臺幣壹仟元折算壹日。應執行有期徒刑伍月，如易
科罰金，以新臺幣壹仟元折算壹日。
    事實及理由
一、陳淑真於民國95年5 月10日，自任會首發起民間互助會（即
    合會），約定會款1 期為新臺幣（下同）1 萬元，會期自95
    年5 月10日至98年1 月10日止，連同會首共計38名會員，約
    定競標金額最低為1,000 元，採外標制，於每月10日在高雄
    縣大社鄉○○路29之2 號（下稱上開住址）開標，並約定於
    95 年10 月25日、96年04月25日、96年10月25日、97年04月
    25日、97年10月25日在上開住址加標。詎陳淑真之夫莊朝崇
    （原名莊鎮遠，另案經臺灣高雄地方法院檢察署通緝中）因
    在大陸投資失利，二人竟共同基於意圖為自己不法所有之犯
    意聯絡，利用各會員不便前往投標及彼此間並不熟識之機會
    ，分別於：
(一)  95年12月10日，在上開住址，明知會員宋欽文當日並未到場
    投標亦未委託他人代為投標，竟佯稱會員宋欽文以3,300 元
    之競標金額，標得第9 期之合會金，以此方式施以詐術，致
    使吳麗芬等活會會員陷於錯誤，詐得活會會款30萬元（標會
    明細及詐得金額計算詳如附表一、二）。
(二)  96年2 月10日，在上開住址，明知會員李鴻程當日並未到場
    投標亦未委託他人代為投標，竟佯稱會員李鴻程以3,700 元
    之競標金額，標得第11期之合會金，以此方式施以詐術，致
    使吳麗芬等活會會員陷於錯誤，詐得活會會款29萬元（標會
    明細及詐得金額計算詳如附表一、二）。
(三)  嗣經會員宋欽文、李鴻程等人，發覺有異，訴由臺灣高雄地
    方法院檢察署檢察官偵查後聲請簡易判決處刑。
二、
(一)  上開犯罪事實，業據被告陳淑真於偵查中坦承不諱，並經證
    人宋欽文、李鴻程（見98年度偵緝字第2513號卷）、告訴人
    謝榮富、吳麗芬（見96年度他字第4457號卷）、證人何季烜
    、歐坤土（見96年度他字第2220號、98年度偵緝字第2513號
    卷）於偵查中證述、指述在卷，並有互助會會單影本共3 紙
    在卷可佐；又98年12月2 日檢察官訊問筆錄雖記載被告承認
    於「95年9 月10日」以被害人宋欽文之名義、3,300 元之競
    標金額標得合會金（見98年度偵緝字第2513號卷第32頁），
    惟依卷內互助會會單之記載，被害人宋欽文係於95年12月10
    日以3,300 之競標金額被冒名得標（見96年度他字第4457號
    卷第8 頁），且本院遍查卷內卷證，95年9 月10日亦無以被
    害人宋欽文名義得標之紀錄，則上開筆錄之記載，應係就被
    害人宋欽文遭冒標之日期為誤載，附此敘明。
(二)  按民間互助會已得標之死會會員，無論同組何一會員得標及
    其願出標金若干，均須繳納當期全額會款 (如係外標，並須
    另繳納會息），縱為會首之上訴人施用詐術，以他會員名義
    冒標，並向死會會員收取會款，因該等死會會員本負有繳納
    會款之義務，而非陷於錯誤而交付上訴人，自無構成詐欺取
    財罪之可言（最高法院83年度臺上字第4153號判決參照）。
    是被告詐取之金額範圍，應以該期開標時各活會會員繳納之
    會款為限；此外，遭被告冒標之會員亦均為被害人，因其等
    不知自己遭到冒標，於各期開會後，仍按活會會員身分繼續
    繳納活會會款，且遭冒標會員既從未標取會款，則被告以其
    名義得標之行為效力並不因之當然及於本人，是該等會員僅
    名義上為死會會員，惟實際上其對於被告之權利，仍等同於
    其他名義上之活會會員，故該等會員實質上仍相當於活會會
    員，其於遭被告冒標後，仍按活會會員資格所繳納之會款，
    亦應計入被告詐騙之金額。準此，被告詐欺所得之活會會款
    詳如附表二所示。
(三)  又按就附表一所列被告冒標時間，其第一次冒標後，雖尚有
    一次繼續開標，由其他活會會員得標之情形，被告並有繼續
    對於該等得標之會員均給付其得標之會款，然查被告既不以
    自己名義，而冒用他人名義得標，其本身即已有日後隨時會
    倒會，不給付其他會員會款之犯意存在，被告所以繼續該互
    助會，或不願意該冒標事情提早爆發而被追討、提出告訴，
    或預謀繼續冒標以取得更多之不法財物，不一而足，但均不
    能以該會於冒標後，尚有多次繼續開標，被告亦對於該等得
    標之會員均給付其得標之會款之情形，遽認其對於嗣後得標
    並給付會款之活會會員無不法所有之意圖，而就此部分為被
    告有利之認定（以上參最高法院95年度臺上字第4234號判決
    意旨）。
(四)  綜上所述，被告之任意性自白與事實相符，本件事證明確，
    被告犯行洵堪認定，應依法論科。
三、
(一)  核被告陳淑真所為，均係犯刑法第339條第1項之詐欺取財罪
    。被告與莊朝崇就上開犯行間，有犯意聯絡及行為分擔，應
    依刑法第28條之規定，論以共同正犯。又被告每次向多數活
    會會員詐取財物，侵害多數人法益，係一行為觸犯數個相同
    詐欺取財罪名，為同種想像競合犯，應依刑法第55條規定，
    從一重處斷。再被告所為二次詐欺取財犯行，犯意各別，行
    為互殊，時間有異，應分論併罰。另按民間互助會之標單，
    依習慣需填寫一定之金額及會員之姓名或其代號，始足以表
    示係某會員製作之標單。如僅在標單上填載金額，而未書寫
    標會者之姓名或其代號者，從該標單形式上觀之，僅足以表
    示標會者所欲投標之金額，尚不足以表示標會者名義之證明
    ，亦即，並無冒用他人名義可言，尚難論以偽造準私文書罪
    （最高法院90年度台上字第2575號判決可資參照）。查本件
    競標之模式，係會員以電話口頭向會首即被告表示競標金額
    ，再經由被告分別告知會員係何人得標，業具證人吳麗芬於
    偵查中證述在卷（見96年度他字第4457號卷第20頁），且觀
    諸卷內卷證，本件尚無積極證據可認被告有何偽造標單之行
    為，聲請人既未就被告涉犯偽造文書犯行論於聲請簡易判決
    處刑書中，本院審酌上情，亦不擴張起訴之犯罪事實，併予
    敘明。
(二)  爰審酌民眾參與合會之目的，或為儲蓄，或藉以籌措財源以
    應急，被告竟為圖己利，二次冒用其他會員名義參與競標，
    詐取活會會款達59萬元，致被害人多年積蓄、省吃儉用之辛
    苦血汗錢，血本無歸，求償無門，影響所及，並造成許多家
    庭因而陷入困境，行為惡害非輕。惟念及被告犯後坦承犯行
    ，且前未有刑事前科，此有臺灣高等法院被告前案紀錄表1
    紙在卷可憑；並參以被告尚未與被害活會會員成立和解或賠
    償損害，或取得諒解，併兼衡各次詐騙金額之多寡等一切情
    狀，分別量處如主文所示之刑，並各諭知易科罰金之折算標
    準。末按中華民國九十六年罪犯減刑條例自96年7 月16日施
    行，其第5 條規定：「本條例施行前，經通緝而未於中華民
    國96年12月31日以前自動歸案接受偵查、審判或執行者，不
    得依本條例減刑」，係指96年7 月16日上開條例施行前經通
    緝，而未於同年12月31日前自動案者，不得依該條例減刑；
    如係於該條例施行前經通緝，並於該條例施行前經緝獲到案
    者，或係於該條例施行後，始因逃匿而通緝者，均不適用上
    開條例第5 條不得減刑之規定（最高法院81年度臺非字第12
    號判決意旨、80年度臺非字第428 號判決意旨、臺灣高等法
    院暨所屬法院96年法律座談會刑事類提案第39號參照）。查
    本件被告因逃匿，經臺灣高雄地方法院檢察署於96年10月1
    日發布通緝，於98年11月4 日經警緝獲到案，於98年11月6
    日撤銷通緝等情，有臺灣高雄地方法院檢察署96年10月1 日
    雄檢惟偵問緝字第004877號通緝書、臺灣高等法院被告前案
    紀錄表1 紙在卷可憑，故被告係於96年7 月16日中華民國九
    十六年罪犯減刑條例施行以後經通緝並撤銷通緝，依首揭規
    定暨說明，並無同條例第5 條不得減刑規定之適用，且被告
    犯罪時間在96年4 月24日以前，復無同條例第3 條所列不予
    減刑之情形，自應依同條例第2 條第1 項第3 款、第7 條及
    第9 條之規定，就被告所犯上開二罪，均減其宣告刑二分之
    一，並均諭知易科罰金之標準，再依法定其應執行刑，復諭
    知易科罰金之折算標準，以資懲儆
四、應依刑事訴訟法第449 條第1 項前段、第3 項、第454 條第
    1 項，刑法第28條、第339 條第1 項、第55條、第41條第1
    項前段、第51條第5 款，刑法施行法第1 條之1 第1 項、第
    2 項前段，中華民國罪犯減刑條例第2 條第1 項第3 款、第
    7 條、第9 條，逕以簡易判決處刑如主文。
五、如不服本件判決，得自收受送達之日起10日內，向本院提起
    上訴狀，上訴於本院管轄之第二審地方法院合議庭。
中    華    民    國  100     年    1     月    14    日
                  高雄簡易庭  法  官  陳采葳
以上正本，係照原本作成，證明與原本無異。
如不服本判決應於判決送達之日起10日內向本院提出上訴書狀。
中    華    民    國  100     年    1     月    14    日
                              書記官  馮欽鳳
附錄本判決論罪之法條：
中華民國刑法第339條第1項
意圖為自己或第三人不法之所有，以詐術使人將本人或第三人之
物交付者，處 5 年以下有期徒刑、拘役或科或併科 1 千元以下
罰金。
附表一：被告發起之互助會標會明細單
┌──┬────┬────────┬─────┬──────────┐
│標次│開標日期│得  標  者      │ 競標金額 │ 備   註            │
│    │        │                │（新臺幣）│                    │
├──┼────┼────────┼─────┼──────────┤
│ 1. │95/05/10│被告即會首陳淑真│          │                    │
├──┼────┼────────┼─────┼──────────┤
│ 2. │95/06/10│鍾明男          │2000元    │                    │
├──┼────┼────────┼─────┼──────────┤
│ 3. │95/07/10│黃錦月          │2700元    │                    │
├──┼────┼────────┼─────┼──────────┤
│ 4. │95/08/10│黃品慈          │3200元    │                    │
├──┼────┼────────┼─────┼──────────┤
│ 5. │95/09/10│楊淨雅          │2800元    │                    │
├──┼────┼────────┼─────┼──────────┤
│ 6. │95/10/10│呂增琦          │3000元    │                    │
├──┼────┼────────┼─────┼──────────┤
│ 7. │95/10/25│謝美玉          │3000元    │                    │
├──┼────┼────────┼─────┼──────────┤
│ 8. │95/11/10│劉豔娟          │3000元    │                    │
├──┼────┼────────┼─────┼──────────┤
│ 9. │95/12/10│宋欽文          │3300元    │本次為被告陳淑真冒標│
├──┼────┼────────┼─────┼──────────┤
│ 10. │96/01/10│黃品慈          │3600元    │                    │
├──┼────┼────────┼─────┼──────────┤
│ 11. │96/02/10│李鴻程          │3700元    │本次為被告陳淑真冒標│
└──┴────┴────────┴─────┴──────────┘
 附表二：被告冒標詐得之金額計算表
┌─────────────────────────────────────┐
│附表：被告冒標之明細表                                                    │
├──┬────┬───┬───┬──┬────┬────┬────────┤
│次數│冒標時間│ 標次 │被冒標│競標│未標活會│各別活會│該次冒標所詐得活│
│    │        │      │會員  │金額│        │繳款    │會會員繳交之會款│
│    │        │      │      │    │        │        │金額（新臺幣）  │
├──┼────┼───┼───┼──┼────┼────┼────────┤
│ 1  │95年12月│第9會 │宋欽文│3,30│30會（第│10,000元│300,000元       │
│    │10日    │      │      │0元 │9 會係冒│        │即10,000（38-8│
│    │        │      │      │    │標，實際│        │）＝300,000元   │
│    │        │      │      │    │上仍係活│        │                │
│    │        │      │      │    │會，故計│        │                │
│    │        │      │      │    │算活會時│        │                │
│    │        │      │      │    │不予扣除│        │                │
│    │        │      │      │    │）      │        │                │
├──┼────┼───┼───┼──┼────┼────┼────────┤
│ 2  │96年2 月│第11會│李鴻程│3,70│29會（第│10,000元│29,0000 元      │
│    │10日    │      │      │0元 │9 、11會│        │即10,000（38-1│
│    │        │      │      │    │係冒標，│        │0 ＋1 ）＝200,00│
│    │        │      │      │    │實際上仍│        │0 元            │
│    │        │      │      │    │係活會，│        │                │
│    │        │      │      │    │故計算活│        │                │
│    │        │      │      │    │會時均不│        │                │
│    │        │      │      │    │予扣除）│        │                │
│    │        │      │      │    │        │        │                │
├──┼────┴───┴───┴──┴────┴────┴────────┤
│    │                                                                    │
│備註│ 詐得總額：59萬元                                                   │
│    │                                                                    │
└──┴──────────────────────────────────┘